【裁判字號】    89,上訴,1592
【裁判日期】    900307
【裁判案由】    誣告
【裁判全文】
臺灣高等法院臺中分院刑事判決                  八十九年度上訴字第一五九二號
    上  訴  人  臺灣苗栗地方法院檢察署檢察官
    被      告  丁○○
    選任辯護人  李文傑
                林建鼎
右上訴人因誣告案件，不服臺灣苗栗地方法院八十八年度訴字第三二四號中華民國八
十九年七月十三日第一審判決（起訴案號：臺灣苗栗地方法院檢察署八十八年度偵字
第一０三七號），提起上訴，本院判決如左：
      主  文
上訴駁回。
      理  由
一、公訴意旨略以：被告丁○○明知其於民國八十二年七月間接任苗栗汽車客運股份
    有限公司 (下簡稱苗栗客運公司）董事長職務時，前董事長丙○○已同時將該公
    司「股東名簿」交由該公司之前會計課長甲○○，再由甲○○於八十二年八月十
    三日轉交予被告丁○○簽收完畢，該公司股東名簿並置於董事長辦公桌裏，並非
    由丙○○及苗栗汽車客運公司前總經理鄭金土占為己有，被告竟意圖使丙○○、
    鄭金土二人受刑事處分，於八十三年八月十八日以苗栗客運公司代表人之身分，
    具狀捏造丙○○、鄭金土二人侵占該公司股東名簿之事實，向臺灣新竹地方法院
    檢察署提出丙○○、鄭金土二人涉犯業務侵占罪嫌之告訴，因認被告涉有刑法第
    一百六十九條之誣告罪嫌云云。
二、按不起訴處分已確定者，非有左列情形之一，不得對於同一案件再行起訴：（一
    ）發現新事實或新證據者。刑事訴訟法第二百六十條定有明文。而上開條文所謂
    新事實或新證據，只須不起訴以前未經發現，且認被告有犯罪嫌疑者為已足，並
    不以確能證明犯罪為必要，既經檢察官就其發現者據以提起公訴，法院即應予以
    受理，為實體上之裁判。本件被告丁○○所涉誣告案件雖曾經臺灣新竹地方法院
    檢察署八十五年度偵字第九六九號於八十五年七月十六日以「告發人（指丙○○
    ）自承未將前開（１）至（９）文件移交私自帶回」（１部分即指股東名簿）而
    為不起訴處分確定，惟告訴人丙○○於上開誣告案件不起訴處分確定後，已另提
    出該公司八十五年十一月二十三日董事會會議紀錄及八十七年十月九日股東常會
    會議記錄，依該董事會會議紀錄記載「查本公司原（舊）股東名簿及．．．前於
    中華民國八十二年七月二十四日移交劉董事長燿鳴先生，現保管在劉董事長燿鳴
    先生辦公室內」，而八十七年十月九日股東常會會議記錄則記載告訴人提案主張
    公司原（舊）股東名簿經被告不當留置，股東常會會議決議為「請董事長找出」
    ，是依前揭二會議紀錄記載，該股東名簿並未經告訴人丙○○私自帶回，自可認
    係關係被告有無持有股東名簿，卻據此提出誣告之新證據，公訴人依法對於同一
    案件提起公訴，本院自應為實體上之裁判，合先敘明。
三、按犯罪事實應依證據認定之，無證據不得推定其犯罪事實。又不能證明被告犯罪
    者，應諭知無罪之判決。刑事訴訟法第一百五十四條、第三百零一條第一項分別
    定有明文。又按誣告罪之成立，以意圖使他人受刑事處分虛構事實而向該管公務
    員申告為其要件，且須明知其為虛偽，具有故意構陷之情形始能成立，故其所訴
    事實，雖不能證明係屬實在，而在積極方面尚無證據證明其確係故意虛構者，而
    僅係對於事實有所誤認或懷疑而為申告者，即缺乏此種誣告之意思條件，不應令
    負誣告罪責，有最高法院五十九年台上字第五八一號、四十六年台上字第九二七
    號、四十四年台上字第八九二號及二十二年上字第三三六八號判例可參。
四、本件公訴意旨認被告丁○○涉有誣告犯行，係以被告丁○○確於八十三年八月十
    八日以苗栗客運公司代表人之身分，具狀告訴丙○○、鄭金土二人侵占，而被告
    於偵訊不否認該公司會計課長甲○○在八十二年八月十三日交接苗栗客運公司股
    東名簿予伊時，伊即見到該股東名簿在董事長辦公桌等情為論據，並以告訴人丙○○指訴及證人甲○○結證暨臺灣新竹地方法院檢察署檢察官八十三年度偵字第
    七六九七號不起訴處分書、八十四年度偵續字第五十三號不起訴處分書、同署八
    十三年度偵字第七六九七號起訴書、臺灣新竹地方法院八十四年度訴字第六三一
    號刑事判決、臺灣高等法院八十四年度上訴字第四四○三號刑事判決、被告分別
    於八十二年八月十三日、八十七年十月十九日簽立之移交清冊各一份、苗栗汽車
    客運公司八十二年度股東臨時會會議紀錄、八十三年三月四日、八十三年六月三
    日開會通知各一份、該公司八十二年十月十二日  (八二)苗客總字第二一五號函
    、臺灣省政府建設廳第三科八十八年四月二十一日建三寅字第三六三○七四號函
    等證物為佐證，訊據被告則堅決否認有何誣告故意，並以伊本意係要被告返還公
    司股東股票等語為辯，經查：
（一）被告丁○○與告訴人丙○○係原苗栗客運公司董事長劉雙路（已於八十一年十
      一月十日去世）之長子及三子，告訴人於劉雙路去世後代理董事長職位，嗣於
      八十二年七月十七日被告當選苗栗客運公司董事長後，因認公司經營資料未經
      告訴人確實辦理移交，遂於八十二年八月九日以頭份四支局第九六號存證信函
      催告告訴人丙○○交出有關苗栗客運公司印信、財產目錄、資產負債表、損益
      表、營業報告書及其他業務報表、會記冊、人事薪資勞保等資料。復於八十二
      年八月九日以同局第一○三號存證信函催告如上並請求交還苗栗客運公司丁○○一萬零五百六十七股、乙○○八千二百三十二股、劉幸應一萬零五百五十五
      股、鄭石璋九千一百八十一股股票，告訴人均未予置理，被告再委請蘇清文律
      師於八十二年十月二十日以一四六一號存證信函催告告訴人交付七十六年起至
      八十二年六月三十日止之員工退休金計算底稿（藍本）；六十八年十月三日修
      正之苗栗客運公司員工退休辦法；七十三年度起至八十二年度止董監事會議紀
      錄；公司三樓辦公室鑰匙；公司所有訴訟集判決正本等，嗣再以苗栗客運公司
      名義於八十二年十二月十一日以一七五號存證信函催告告訴人交付如上所述之
      資料。均有上開存證信函附原審卷第十八頁起可明，告訴人丙○○於八十二年
      八月十三日將苗栗客運公司部分文件委由會計課長甲○○移交予被告，移交清
      冊第十八項之移交物品僅載明「股東存根等」，而未見載明股東名簿或股票，
      有上開移交清冊附偵查卷第八頁可稽；苗栗客運公司八十三年三月十四日召開
      臨時股東會決議「丙○○若再相應不理，則除暫時保留其車馬費外，並依法辦
      理」，有被告提出之該公司八十三年度第一次臨時股東會議紀錄附卷可資為憑
      。查歷次被告與告訴人及案外人之訴訟事實如下：
      １、苗栗客運公司於八十三年八月十八日向臺灣新竹地方法院檢察署告訴被告
          丙○○與被害人鄭金土涉嫌業務侵占，經蘇清文律師代為撰擬之告訴狀中
          丙○○部分略以：被告丙○○拒絕辦理移交，不將公司股東會議紀錄、董
          事會議紀錄、股東名簿等相關文件交付新任董事長，又持該等文件諸如股
          東會、董事會會議紀錄原本、股東交由公司保管之股票作為刑事訴訟之證
          據或持之提起民事訴訟，屢經催告，均不返還等情節，有告訴狀附於偵查
          卷第八十四頁可證。
      ２、而前開告訴人苗栗客運公司告訴鄭金土涉嫌業務侵占，告訴意旨略以：鄭
          金土業務掌管苗栗客運公司股東名簿、七十六年六月二十八日苗栗客運公
          司七十六年股東會會議事紀錄手抄本、董事會紀錄手抄本、八十一年十一
          月二十日苗栗客運公司董事會會議紀錄打字版、董事會簽到簿、董事會常
          務董事選舉票八張、董事會選舉票三張、苗栗客運常務董事、常駐監察人
          退職慰勞辦法、劉華椿、潘可春股票讓售申請書，在離職時未交付，上開
          告訴事實經臺灣新竹地方法院檢察署檢察官以鄭金土未持有前揭文書，而
          於八十四年三月二十八日為不起訴處分在案，後經再議發回續審，復經該
          署於八十四年七月十日以八十四年度偵續字第五十三號不起訴處分，有上
          開不起訴處分書二份在卷可稽（偵查卷第四頁至第六頁）。
      ３、而第一項苗栗客運公司告訴被告丙○○業務侵占部分，經臺灣新竹地方法
          院檢察署檢察官認定丙○○因代理董事長職務而業務上掌管該公司七十二
          年四月三日苗栗客運公司第一次董事會紀錄手抄本、七十六年六月二十八
          日苗栗客運公司七十六年股東常會會議事紀錄打字本、七十六年七月七日
          董事會會議紀錄打字版手抄版、董監事會會議決議錄手抄版、八十一年十
          一月二十日苗栗客運公司董事會議紀錄打字版、董事會簽到簿、董事會常
          務董事選舉票八張、董事會選舉票三張，在離職時未交付，認丙○○涉嫌
          犯業務侵占罪，而經該署於八十四年三月二十八日以八十三年偵字第七六
          九七號起訴在案，有該起訴書附卷可參（偵卷第二十五頁）。
      ４、前開八十三年度偵字第七六九七號起訴案件，經臺灣新竹地方法院以八十
          四年度訴字第六三一號案件審理，丙○○在該案經承辦法官質以「為何未
          將起訴書所載之十項文件移交給公司新任董事長」，丙○○並未否認持有
          該十項文書，僅辯稱「為了保全證據之用」（詳該卷第二十一頁），臺灣
          新竹地方法院認丙○○所述符合真實，並無侵占故意，是諭知丙○○無罪
          判決，該案經臺灣新竹地方法院檢察署檢察官提起上訴，臺灣高等法院再
          以同理由於八十四年九月二十日以八十四年度上訴字第四四○三號駁回上
          訴確定，有上開判決書二份附卷可明（偵卷第二十九頁、第三十一頁），
          並經本院調卷查證屬實。
      ５、丙○○告訴兼告發被告丁○○誣告案件，告訴及告發意旨為被告明知前總
          經理鄭金土業務未掌管苗栗汽車客運公司股東名簿、七十六年六月二十八
          日苗栗汽車客運公司七十六年股東常會會議紀錄手抄本、董事會紀錄手抄
          本、八十一年十一月二十日苗栗汽車客運公司董事會會議紀錄打字版、董
          事會簽到簿、董事會常務董事選舉票八張、董事會選舉票三張、苗栗汽車
          客運常務董事、常駐監察人退職慰勞辦法、劉華椿、潘可春股票讓售申請
          書，仍向臺灣新竹地方法院檢察署提出鄭金土與丙○○涉嫌業務侵占告訴
          ，涉嫌誣告罪嫌，經臺灣新竹地方法院檢察署於八十五年七月十六日以八
          十五年偵字第九六九號以鄭全土未持有前揭文書，而為不起訴處分在案，
          有上開不起訴處分書附卷可憑。（偵字第七十三頁）。
      綜上所述，由前揭丙○○案之第一、二審丙○○答辯及確定判決認定內容，可
      知該公司原董事長劉雙路於八十一年十一月十日死亡後，由告訴人丙○○暫代
      理董事長，迄八十二年七月十七日始經該公司董事會正式推舉被告為董事長，
      其間確有逾八個月之期間該公司無正式董事長，此期間丙○○確掌理公司業務
      ，是持有若干公司重要文件，且丙○○失去代理董事長職務後，心有未甘，致
      於代理期間持有之若干公司文件未辦理移交予新任董事長即本案被告，而逕予
      留置供訴訟使用，確定經丙○○留置之文件包括該公司七十二年四月三日苗栗
      汽車客運公司第一次董事會紀錄手抄本、七十六年六月二十八日苗栗汽車客運
      公司七十六年股東常會會議紀錄打字本、七十六年六月二十八日苗栗汽車客運
      公司七十六年股東大會會議紀錄打字本、七十六年七月七日董事會會議紀錄打
      字版手抄版、七十六年七月七日董監事會會議決議錄（手抄版）、八十一年十
      一月二十日苗栗客運公司董事會議紀錄打字版、董事會簽到簿、董事會常務董
      事選舉票八張、董事會選舉票三張（即臺灣新竹地方法院檢察署八十三年度偵
      字第七六九七號案件起訴內容），而丙○○所涉侵占案件固經認定無侵占故意
      而判決無罪確定，然刑事判決僅係認定丙○○無刑事侵占故意，非謂其即有占
      有前揭文書之正當權源，丙○○既已非公司負責人，伊縱自認有訴訟上存證之
      必要，亦可逕予影印留底或聲請證據保全，其並無逕予占有留置公司文書之正
      當權源，而劉雙路死亡後，既有八個月期間公司文書並未正式移交（迄八十二
      年八月十三日始移交予被告），前揭七十二年四月三日苗栗客運公司第一次董
      事會紀錄手抄本等文書亦確經告訴人丙○○占有，迄未歸還公司，丙○○屢經
      被告以存證信函催告，均置之不理，鄭金土係該公司前總經理，經理人有為商
      號管理事務權限，被告提出告訴前，無事證證明被告明知前揭文書為丙○○占
      有，而非鄭金土占有，被告認該公司前總經理鄭金土及代董事長丙○○涉嫌侵
      占，縱鄭金土及丙○○先後經不起訴處分或無罪判決確定，仍不能認有誣告故
      意。
（二）經查苗栗客運公司關於股東之資料除股東名簿（影本附本院卷第三十八、三十
      九頁）外，並有股東名冊（影本附本院卷第一四二頁以下），股東名冊係以分
      頁方式逐頁記載股東姓名、年籍及持股，股東名簿則係將股東名冊中之股東姓
      名予以整理臚列為共二張之簿冊，是可知股東名簿僅係股東名冊之節本，公司
      股東之股權有變更時，因股東名冊以分頁方式記載，可隨時以加註或抽換相關
      頁次之方式變更之，是關於公司實際股東姓名及持股資料自應以股東名冊記載
      之資料始為確實，至於股東名簿則可能因印製後又有股權變更而發生不符真實
      狀況（此併參考告訴人在本院八十九年九月二十五日所述股票有轉讓時就會變
      動等語），股東名冊應只有一冊，如有股東欲查知公司全體股東姓名及持股，
      公司不可能逕將股東名冊交付之，衡情應只是印製當期之股東名簿交付之，股
      東名冊則應永久留存公司供有關單位查核，是前揭股東名冊始為公司法第一百
      零三條所規定應記載各股東出資額及其股單號數、各股東姓名或名稱、住所或
      居所暨繳納股款年、月、日之股東名簿，至於前揭該僅二張之股東名簿則僅係
      股東名冊之摘要，且可能發生過期不符真實問題，並可應股東要求印製交付股
      東，並非公司法第一百零三條規定應於本公司備置之股東名簿，
（三）上開苗栗客運公司之紛爭，經該公司委請蘇清文律師處理，由蘇清文律師代撰
      之告訴狀固指述「告訴人公司之文件資料在被告持有中，或持之為訴訟證據，
      可證明者至少有：１、苗栗客運股份有限公司股東名簿．．．」，而甲○○固
      確曾交付股東名簿給被告，此已據甲○○在本院明（本院卷第三十三頁），
      然依甲○○所述該股東名簿係包括在交接清冊中「股票存根等」，交接清冊中
      亦確未載明「股東名簿」四字，有交接清冊影本附卷可參，且股東名簿亦可能
      因股東股份之變動而重新印製，是有新舊之分（參考偵查卷第九、十二頁會議
      紀錄），甲○○在本院證述「（股東名簿是否有好幾份﹖是否每位股東都可以
      影印﹖）有好幾份，但要有利害關係的人並經公司同意才可以影印」，證人劉
      貴英（為被告妹及告訴人姊）在本院八十九年十一月十三日調查時亦證述「只
      要是股東就可以申請，那沒什麼機密」，可知股東名簿並非只有一份，股東以
      利害關係人身分，為了解全公司股權分佈狀況，均可影印公司股東名簿存查，
      且公司因歷次股權變動，可能有內容不同之新、舊股東名簿存在，自不能以有
      一本或數本股東名簿經移交並放置被告辦公室中，即謂告訴人丙○○或鄭金土
      必未持有其他股東名簿，被告亦無舉證證明告訴人及鄭金土確持有股東名簿之
      義務，而被告係迄八十二年七月十七日始當選接任該公司董事長，距原董事長
      劉雙路死亡時，已有八個月期間，由告訴人持有前揭該公司七十二年四月三日
      第一次董事會紀錄手抄本、七十六年六月二十八日七十六年股東常會會議事紀
      錄打字本等資料觀之，可知告訴人代理董事長期間，確有掌理公司業務，並非
      僅掛名，被告對告訴人丙○○提出之告訴狀記載「可證明者至少有．．．」字
      ，可知被告對該公司究竟有多少文件仍經告訴人丙○○占有，並無確切認識，
      事實上告訴人與被告間之紛爭歷經起訴、不起訴、再議、審判等刑事程序，除
      前述理由（一）所述部分外，告訴人究仍持有多少公司文件仍尚未能釐清，告
      訴人有無持有被告及其他股東股票一節，告訴人及被告亦係各自表述，告訴人
      本於公司股東並曾代理董事長身分，鄭金土本於公司總經理身分，本即可能仍
      持有股東名簿，被告提出告訴狀表示丙○○及鄭金土持有公司股東名簿一節非
      必即違反真實，退步言之，縱認告訴人丙○○或鄭金土確未持有股東名簿，亦
      難謂被告對此即有確切認識，證人蘇清文律師除在原審證述被告與告訴人間之
      紛爭在於告訴人離職時未清楚辦理移交，接手經營之被告對公司業務不熟悉，
      對於告訴人代理公司董事長時，是否保管該公司股票或其他資料起疑，才委請
      律師訴請法院釐清，在本院亦證述被告係質疑公司沒有移交清楚，並向伊表示
      有公司股東股票委由公司保管，卻未移交給被告等語，分別有原審及本院訊問
      筆錄可參，是可知被告提出告訴目的，係基於質疑告訴人或鄭金土仍占有公司
      重要資料及被告暨其他股東之股票，為使公司日後順利經營，保障其個人權益
      並避免發生股權糾紛，始提出該告訴，其本身對告訴人及鄭金土是否確持有公
      司股東名簿一節並無確切認識，依前揭判例意旨，自應認無誣告故意。
六、綜核上情，原審以被告無誣告故意，諭知被告無罪判決，核無違誤，上訴人以告
    訴人曾於八十二年八月十三日委由甲○○將股東名簿移交給被告，被告卻就此提
    出告訴，即認被告涉有誣告犯行，尚屬無據，本件上訴自無理由，應予駁回。
據上論結，應依刑事訴訟法第三百六十八條，判決如主文。
本案經檢察官戊○○到庭執行職務。
中       華       民       國   九  十    年     三      月    七       日
                                臺灣高等法院臺中分院刑事第五庭
                                      審判長法  官  胡  森  田
                                            法  官  郭  同  奇
                                            法  官  姚  勳  昌
右正本證明與原本無異。
如不服本判決應於收受送達後十日內向本院提出上訴書狀，其未敘述上訴之理由者並
得於提起上訴後十日內向本院補提理由書（均須按他造當事人之人數附繕本）。
                                            書記官  陳  如  慧
中       華       民       國   九  十    年     三      月    八       日
                                                                        Ｋ


司法院資訊處製作；財團法人民間司法改革基金會備份。
